【裁判字號】    89,訴,1246
【裁判日期】    900914
【裁判案由】    都市計畫
【裁判全文】
高雄高等行政法院裁定                        八十九年度訴字第一二四六號
    原      告  甲○○
    被      告  屏東縣政府
    代  表  人  乙○○  縣長
    訴訟代理人  丙○○
右當事人間因都市計畫事件，原告不服台灣省政府中華民國八十九年十一月二日八九
府訴一字第一二九五三一號訴願決定，提起行政訴訟，本院裁定如左：
    主    文
原告之訴駁回。
訴訟費用由原告負擔。
    理    由
一、按原告起訴不合程式或不備其他要件者，行政法院應以裁定駁回之，行政訴訟法
    第一百零七條第一項第十款定有明文。又「人民因中央或地方機關之違法行政處
    分，認為損害其權利或法律上利益，經依訴願法提起訴願而不服其決定者，得向
    高等行政法院提起撤銷訴訟。」行政訴訟法第四條第一項固定有明文。惟此所謂
    行政處分，依訴願法第三條規定，係指中央或地方機關就公法上具體事件所為之
    決定或其他公權力措施而對外直接發生法律效果之單方行政行為而言。次按「主
    管機關變更都市計畫，係公法上之單方行政行為，如直接限制一定區域內人民之
    權利、利益或增加其負擔，即具有行政處分之性質，其因而致特定人或可得確定
    之多數人之權益遭受不當或違法之損害者，自應許其提起訴願或行政訴訟以資救
    濟。」，固經司法院釋字第一五六號解釋在案，惟觀之該號解釋之理由書則謂：
    「此項都市計畫之個別變更，與都市計畫之擬定、發布及擬訂計畫機關依規定五
    年定期通盤檢討所作必要之變更（都市計畫法第二十六條參照），並非直接限制
    一定區域內人民權益或增加其負擔者，有所不同。」，故如僅屬主管機關依法對
    於都市計畫為擬定、發布，即非屬行政處分，而係法規命令之性質，尚無許其提
    行政爭訟之餘地。
二、本件原告所有坐落屏東縣屏東市○街段○○段二三三地號土地（下稱系爭土地）
    ，前經被告於民國（下同）六十年九月十八日公告發布「擴大屏東都市計畫案」
    時，經劃設為「鐵路用地」，嗣被告於七十年間著手辦理修正屏東都市計畫，並
    於八十一年五月十二日公告「變更屏東都市計畫（第一次通盤檢討暨第一期公共
    設施保留地專案通盤檢討）案」，將原告所有原被劃設為「鐵路用地」之土地以
    附帶條件九方式變更為住宅區在案（該附帶條件九內容：一、應另行擬定細部計
    畫（應至少提供百分之四十之公共設施用地與擬具具體公平合理之事業及財務計
    畫）並俟細部計畫完成法定程序後始得發照建築。二、提供公共設施方式應以無
    償提供或市地重劃方式辦理），嗣被告辦理「變更屏東市都市計畫（第二次通盤
    檢討）案」，將前次變更案內已變更為住宅區之公園用地、綠地恢復為原公園用
    地及綠地，原告於八十七年間未知系爭土地係屬「鐵路用地」，而以「綠地」之
    土地地主身分向被告提出有關「變更屏東都市計畫（第二次通盤檢討）案」辦理
    流程及書件審查之陳情，經被告以八十七年九月十四日八七屏府建都字第一五一
    八八九號函覆略以：「．．．三、該變更屏東都市計畫（第二次通盤檢討）案雖
    經本府送請臺灣省都市計劃委員會依都市計劃法定程序審議，惟該會以本府所送
    變更都市計畫說明書內欠缺事業財務計畫內容，函請補正在案，本府因案涉徵收
    公共設施保留地經費甚為龐大，正妥為處理中，俟事業及財務計畫內容補正後即
    可送臺灣省都市計畫委員會審議本案」等語，原告不服，復於八十九年四月間向
    被告陳訴請求撤銷上開八十七年九月十四日八七屏府建都字第一五一八八九號函
    之計畫內容，被告乃以八十九年五月四日八九屏府建都字第七○○九五號函覆略
    以：「．．．七、該變更都市計畫（第二次通盤檢討）案，本府已依前台灣省都
    市計畫委員會專案小組當年要求即請屏東市公所研擬事業及財務計畫內容送府，
    並轉陳該會續審議在案，且全案已依都市計畫法規定辦理審議完竣，本府並已將
    修正變更都市計畫書圖送內政部核定中，台端陳訴撤銷旨揭請求乙節，於法無據
    ，未便照辦。」。嗣被告於八十九年五月十五日公告「變更屏東都市計畫（第二
    次通盤檢討）（第一階段─屬第一次通盤檢討暨第一期公告設施保留地專案通盤
    檢討案內部分公共設施用地變更以附帶條件通過者）」，惟公告範圍並不涉及原
    告系爭土地，原告乃對上開被告八十九年五月四日八九屏府建都字第七○○九五
    號函提起訴願，經訴願決定以，被告就上開都市計畫通盤檢討案所為之處理程序
    及說明，屬於都市計畫第二次通盤檢討案尚未發布實施前之機關內部所為之作業
    程序，不得作為行政救濟之標的，而從程序上予以駁回不受理，原告猶表不服，
    遂提起本件訴訟。主張略以：本件土地於六十年九月八日被告公告「擴大屏東都
    市計畫案」前，即已屬於建地，依土地法第八十三條規定，編為某種使用地之土
    地，於其所定之使用期限前，仍得繼續為從來之使用，政府並無權以一紙行政命
    令禁止新造或整建，而違反人民權益。而都市計畫法第十五條第二項亦明文規定
    ：「市鎮計畫應先擬定主要計畫書，並視其實際情形‧‧最長不得超過二十五年
    。」，惟被告所原計畫經費近新台幣二百億元，歷二十八年皆無法編出預算，目
    前各縣市政府財源均已普遍嚴重短缺，到底何時才能籌措二百億元來完成此種不
    可思議又危害人民權益之計畫？且本件需用土地機關已無須使用系爭土地，此有
    交通部台灣鐵路管理局工務處高雄工務段八十九年四月十日八九高工產字第三七
    ○號函足證，為此請求判決：一、訴願決定及原處分均撤銷。二、撤銷被告八十
    七年九月十四日屏地府建都字第一五一八八九號函之計劃內容，併准予恢復屏東
    市○街段○○段土地為一般住宅用地等語。
三、經查，本件原告所有系爭土地，係屬都市計畫區內經劃設為「鐵路用地」之土地
    ，被告前於八十一年五月十二日公告發布實施「變更屏東都市計畫（第一次通盤
    檢討暨第一期公共設施保留地專案通盤檢討）案」，已將原告所有原被劃設為「
    鐵路用地」之系爭土地以附帶條件九方式變更為住宅區在案，而被告之後所擬定
    並於八十九年五月十五日公告發布實施「變更屏東都市計畫（第二次通盤檢討）
    （第一階段－屬第一次通盤檢討暨第一期公告設施保留地專案通盤檢討案內部分
    公共設施用地變更以附帶條件通過者）」，其範圍雖未涉及系爭土地之變更，惟
    此二次都市計畫之變更，均屬被告依據都市計畫法第二十六條辦理之定期通盤檢
    討，性質上即為法規命令，故被告依法予以擬定、公告發布，尚無不合。原告雖
    主張政府以一紙行政命令禁止系爭土地新造或整建，影響其權益云云，然揆諸首
    揭說明，上開通盤檢討所為之都市計畫變更既非行政處分，自非得以行政爭訟尋
    求救濟。原告對於非屬行政處分之屏東都市計畫變更（第二次通盤檢討）案，請
    求被告予以撤銷，遭否准後，又向台灣省政府提起訴願，經訴願決定以當時上開
    屏東都市計畫第二次通盤檢討案尚未公告，為機關內部所為之作業程序，而從程
    序上予以駁回不予受理，於法洵無違誤。且縱屬上開都市計畫之變更嗣於八十九
    年五月十五日公告發佈，亦非屬行政處分，已如前述，原告復對之提起行政訴訟
    ，訴請撤銷訴願決定及原處分，並請求撤銷被告八十七年九月十四日屏地府建都
    字第一五一八八九號函之計畫內容，即屬於不備起訴要件，自為法所不許，應以
    裁定駁回之。
四、又人民因中央或地方機關對其依法申請之案件，予以駁回，認為其權利或法律上
    利益受損害者，經依訴願程序後，得向高等行政法院提起請求該機關應為行政處
    分或應為特定內容之行政處分之訴訟，亦為行政訴訟法第五條第二項所明文規定
    ，足見人民對行政機關提起課予義務訴訟，應向行政機關提出申請請求行政機關
    應為行政處分或為特定內容之行政處分，若遭駁回後，亦應經訴願程序後，始得
    向高等行政法院起訴甚明，若未履行上開程序，即逕行提起行政訴訟，其起訴即
    不備訴訟要件，行政法院自應裁定予以駁回。本件原告訴之聲明第二項後段請求
    被告准予恢復屏東市○街段○○段土地為一般住宅用地，此部分係請求被告機關
    為特定內容之行政處分，應先經申請及訴願程序後，始得向本院起訴，而原告未
    履行上開程序，逕行起訴，依上開說明，即與行政訴訟法第五條第一項規定之課
    予義務訴訟要件有違，顯非合法，應併予駁回。
五、據上論結，本件原告之訴為不合法，依行政訴訟法第一百零七條第一項第十款、
    第一百零四條、民事訴訟法第九十五條、第七十八條裁定如主文。
中      華      民      國      九十    年      九      月      十四    日
                                高雄高等行政法院第一庭
                                            審判長法官  陳光秀
                                            法      官  楊惠欽
                                            法      官  呂佳徵
右為正本係照原本作成。
如不服本裁定，應於送達後十日內向本院提出抗告狀。
中      華      民      國      九十    年      九      月      十四    日
                                            法院書記官  謝文輝


司法院資訊處製作；財團法人民間司法改革基金會備份。
